臺灣高等法院臺南分院刑事判決      
                                   109年度上訴字第1447號
上  訴  人  臺灣臺南地方檢察署檢察官
被      告  高佳德



上列上訴人因被告違反毒品危害防制條例案件，不服臺灣臺南地
方法院109年度訴字第1011號中華民國109年9月18日第一審判決
（起訴案號：臺灣臺南地方檢察署109年度撤緩毒偵字第254號）
，提起上訴，本院判決如下：
    主  文
原判決撤銷，發回臺灣臺南地方法院。
    理  由
一、公訴意旨略以：被告高佳德（原名高培超）基於施用第一級
    毒品海洛因之犯意，於民國107 年1 月3 日下午3 時許，在
    其臺南市○○區○○路000 巷00弄00號住處內，以注射方式施用
    海洛因1 次。嗣警於翌（4 ）日上午6 時45分許，至上址執
    行搜索後，經徵得其同意採尿送驗結果，發現呈可待因、嗎
    啡陽性反應，始悉上情。因認被告高佳德涉犯毒品危害防制
    條例第10條第1 項之施用第一級毒品罪嫌等語。
二、原判決意旨略以：被告犯本案施用第一級毒品往前回溯3 年
    內，未曾有接受觀察、勒戒及強制戒治之處遇，其本案所為
    自應予以觀察、勒戒，而後再視有無繼續施用之傾向，評估
    是否有施以強制戒治之必要。且本案經臺灣臺南地方檢察署
    檢察官偵查後，是於109 年7 月31日始偵查終結並製作起訴
    書原本，並於109 年8 月13日繫屬於原審法院等情，有本案
    起訴書、臺灣臺南地方檢察署109 年8 月13日南檢文實109 
    撤緩毒偵254字第5535號函暨原審法院收狀戳章在卷可憑，
    揆諸前揭說明，本案於毒品危害防制條例109 年7 月15日修
    正施行後尚在偵查階段，並未經起訴或聲請簡易判決處刑繫
    屬法院，原即應由檢察官依修正後之毒品危害防制條例規定
    ，向法院聲請對被告裁定令入勒戒處所施以觀察、勒戒，而
    非逕予起訴，則檢察官提起本件公訴，即有起訴之程序違背
    規定之情事，而依刑事訴訟法第303 條第1 款規定諭知公訴
    不受理之判決。
三、檢察官上訴意旨略以：按毒品危害防制條例第24條第1項規
    定：「本法第20條第1項之程序，於檢察官先依刑事訴訟法
    第253條之1第1項、第253條之2 之規定，為附命完成戒癮治
    療之緩起訴處分時，不適用之。」，同條第2項並明訂：「
    前項緩起訴處分，經撤銷者，檢察官應繼續偵查或起訴。」
    ，修正後之毒品危害防制條例對於「初犯」及「5 年後再犯
    」毒癮治療方式，採行「觀察、勒戒」與「緩起訴之戒癮治
    療」並行之雙軌模式；後者係以社區醫療處遇替代監禁式治
    療，使衷心戒毒之施用毒品者得以繼續正常家庭與社會生活
    為特色，檢察官於被告到案後可選擇戒癮治療之緩起訴處分
    ，期以恩威並濟方式，使施用毒品者不能心存僥倖，藉此非
    監禁式治療機會之空窗期再犯，俾達成戒除毒癮之實際效果
    。有關施用第一級、第二級毒品案件，經檢察官為附命完成
    戒癮治療之緩起訴處分時，既不適用毒品危害防制條例第20
    條第1 項裁定令被告觀察、勒戒之規定，則嗣後該緩起訴處
    分經撤銷時，除該緩起訴係因違法或不當經再議程序，由上
    級檢察機關撤銷者，則應回復未為緩起訴處分之狀態，由檢
    察官續行偵查，視個案之證據，為適當之處分外，倘係被告
    違反原緩起訴處分所附之條件而遭撤銷緩起訴處分，自應依
    偵查之結果，如足認有犯罪嫌疑者，應提起公訴或聲請簡易
    判決處刑，其犯罪嫌疑不足者，應為不起訴之處分，殊無再
    適用上開規定聲請法院裁定送觀察、勒戒之餘地，此乃被告
    選擇參加戒癮治療毒品防制刑事政策之當然結果，且為法律
    所明定，並無恣意剝奪其受觀察、勒戒處遇措施之可言。而
    本件被告之緩起訴處分既遭撤銷，檢察官就原犯罪事實提起
    公訴，起訴程序應無違誤。
四、按毒品危害防制條例部分條文於108年12月17日修正，於109
    年1月15日公布，其中修正之第20條及增訂之第35條之1，自
    109年7月15日施行。依現行毒品危害防制條例第35條之1第1
    項第2款之規定：「本條例中華民國108年12月17日修正之條
    文施行前犯本條例第10條之罪之案件，於修正施行後，審判
    中之案件，由法院依修正後規定處理」，是被告上開所犯之
    罪，應依修正後之規定處理，先予敘明。又毒品危害防制條
    例第20條第1項之程序，於檢察官先依刑事訴訟法第253條之
    1第1項、第253條之2之規定，為附命完成戒癮治療之緩起訴
    處分時，不適用之，毒品危害防制條例第24條第1項定有明
    文。次按「附命緩起訴」後，5年（現修正為3年）內再犯施
    用第一級或第二級毒品者，因其事實上已接受等同「觀察、
    勒戒」處遇，顯見再犯率甚高，原規劃之制度功能已無法發
    揮成效，自得依毒品危害防制條例第23條第2項或第24條第2
    項規定之相同法理，逕行提起公訴，無再依同條例第20條第
    1項重為聲請觀察、勒戒必要。否則若被告心存僥倖，有意
    避險，選擇對其較有利之戒癮治療，如有再犯，又可規避直
    接起訴之規定，自與法律規範目的有悖（最高法院104年度
    第2次刑事庭會議決議參照）。
五、經查：
　㈠被告於107年1月3日因施用第一級毒品，經臺灣臺南地方檢察
    署檢察官於107年5月3日以107年度毒偵字第780號為附命完
    成戒癮治療之緩起訴處分，而該緩起訴處分於107年5月28日
    確定，緩起訴期間為2年（107年5月28日起至109年5月27日
    止），嗣被告因於緩起訴前，故意犯他罪，於緩起訴期間受
    有期徒刑6月之宣告，而經檢察官於109年4月17日以109年度
    撤緩字第241號撤銷緩起訴處分等情，有上開緩起訴處分書
    、緩起訴處分通知書、職權再議駁回處分書、撤銷緩起訴處
    分書及被告前案紀錄表附卷可參（見本院卷第35-36、43-52
    頁）。
　㈡本案被告於緩起訴期間，已完成戒癮治療等情，有臺灣臺南
    地方檢察署緩起訴處分附帶應履行必要命令處遇報告書、國
    立成功大學醫學院附設醫院108年6月3日成附醫精神字第000
    0000000號函附緩起訴戒癮治療結案評估摘要表、刑案系統
    觀護終結原因表附卷可憑（見緩護療字卷第77-87頁），依
    前揭說明，等同事實上已接受「觀察、勒戒」之處遇，檢察
    官乃逕依毒品危害防制條例第24條第2 項之規定於撤銷緩起
    訴後提起公訴，於法並無不合。
　㈢綜上所述，本案被告前於緩起訴期間所完成之戒癮治療，事
    實上已接受等同「觀察、勒戒」處遇，因前開緩起訴處分撤
    銷確定，顯見原規劃之制度功能已無法發揮成效，揆諸前揭
    說明，自應依毒品危害防制條例第24條第2 項規定，逕行提
    起公訴，由法院為實體判決，無再依同條例第20條第3項、
    第1 項重為聲請觀察、勒戒必要。原審未審究被告於本案緩
    起訴處分期間已完成戒癮治療，而等同已接受觀察、勒戒，
    逕以被告所犯本案施用第一級毒品往前回溯3年內，未曾有
    接受觀察、勒戒或強制戒治之處遇，而為公訴不受理之諭知
    ，尚有未洽。檢察官提起上訴，指摘原審判決不當，非無理
    由，爰由本院將原判決撤銷，另為維持被告之審級利益，併
    發回原審法院更為適法之處理，並不經言詞辯論為之。
據上論斷，應依刑事訴訟法第369 條第1 項但書、第372 條，判
決如主文。　　
中　　華　　民　　國　　109 　年　　12　　月　　3 　　日
                  刑事第七庭    審判長法　官  吳勇輝
                                      法　官  周紹武
                                      法　官  吳錦佳
以上正本證明與原本無異。
如不服本判決應於收受送達後20日內向本院提出上訴書狀，其未
敘述上訴理由者，並得於提起上訴後20日內向本院補提理由書（
均須按他造當事人之人數附繕本）「切勿逕送上級法院」。
　　　　　　　　　　　　　　　　　　　書記官  王杏月
中　　華　　民　　國　　109 　年　　12　　月　　3 　　日